【裁判字號】    97,訴,1503
【裁判日期】    980728
【裁判案由】    返還土地
【裁判全文】
臺灣臺中地方法院民事判決  97年度訴字第1503號
原      告      甲○○
                乙○○
共同訴訟代理人  洪永叡律師
複代理人        丙○○
被      告      祿成工業有限公司
法定代理人      戊○○
                庚○○
                丁○○
                辛○○
兼上二人訴訟代理人  己○○
上當事人間返還土地事件，本院於民國98年7月14日言詞辯論終
結，判決如下：
   主    文
被告己○○應將坐落於台中縣霧峰鄉○○段第五七五地號土地上
如附圖所示Ａ區塊面積四點七０平方公尺、Ｂ區塊面積０點二０
平方公尺，及同段第五七六地號如附圖所示Ｃ區塊面積八九點０
四平方公尺之地上物移除，並將上開土地返還原告甲○○。
被告己○○應將坐落於台中縣霧峰鄉○○段第五七八地號土地上
如附圖所示Ｅ區塊面積六六點０二平方公尺之地上物移除，並將
上開土地返還原告乙○○。
原告其餘之訴駁回。
訴訟費用由被告己○○負擔。
本判決第一項於原告甲○○提供新台幣參拾萬壹仟元為被告己○○供擔保後，得假執行。但被告己○○如提供新台幣玖拾萬壹仟
捌佰貳拾肆元為原告甲○○供擔保後，得免為假執行。
本判決第二項於原告乙○○提供新台幣貳拾壹萬貳仟元為被告己○○供擔保後，得假執行。但被告己○○如提供新台幣陸拾參萬
參仟柒佰玖拾貳元為原告乙○○供擔保後，得免為假執行。
原告其餘之假執行聲請駁回。
  事實及裡由
甲、程序方面：
    按解散之公司，除因合併、分割或破產而解散者外，應行清
    算；解散之公司，於清算範圍內，視為尚未解散；公司變更
    章程、合併、解散及清算，準用無限公司有關之規定；公司
    之清算，以全體股東為清算人，但本法或章程另有規定或股
    東會決議，另選清算人時，不在此限；又公司之清算人在執
    行職務範圍內，亦為公司負責人。公司法第24條、第25條、
    第79條、第113條及第8條第2項分別定有明文。查本件被告
    祿成工業有限公司（下稱祿成公司）於民國92年10月27日經
    經濟部函廢止登記在案，未向本院呈報清算人或清算完結，
    此有該公司變更登記事項卡、本院民事紀錄科查詢表在卷可
    稽，揆諸前揭規定，應由被告祿成公司之全體股東即丁○○
    、己○○、戊○○、庚○○、辛○○為法定代理人，合先敘
    明。
乙、實體方面：
一、原告起訴主張：
  (一)坐落於台中縣霧峰鄉○○段第575、576地號土地為原告甲○○所有，同段第578地號土地為原告乙○○所有。被告祿成
    公司實際負責人即被告己○○前於80多年間向甲○○承租台
    中縣霧峰鄉○○路565之17號房屋做為祿成公司工廠經營之
    用，嗣祿成公司停業，積欠租金，乃將屋內之重要機器設備
    搬走，但屋內仍留下一些物品未清出。因甲○○聯絡不到己○○，亦不知己○○去向，甲○○乃由訴外人即其父親陳清
    隆會同當地派出所員警及村長將屋內物品移到屋外旁邊甲○○及乙○○上開土地上。其間歷經多年，己○○從未出面處
    理上述物品。豈料，己○○竟於93年11月間突然出現，對甲○○、陳清隆及搬運工人提出竊盜、侵占等刑事告訴，嗣經
    檢察官為不起訴處分確定。依鈞院95年度簡上字第129號甲○○請求己○○給付租金等民事案件之審理過程，已證實陳
    清隆於搬遷屋內所遺留之物品至屋外旁邊空地時，己○○已
    自訴外人即鄰居陳壽聲轉達而知悉，己○○當時對陳清隆搬
    遷乙事並無任何爭議或抗議，其後長達至少8年以上時間亦
    均未對甲○○或陳清隆有任何爭議或提起任何訴訟。足見陳
    清隆所搬遷之物品確係己○○於工廠停業並搬遷後所遺留未
    搬視同廢棄物之物品，甲○○及陳清隆基於好意未予丟棄，
    而將其放置於旁邊之空地上，己○○不但未表達善意，竟於
    多年後向法院提起對甲○○、陳清隆及搬遷工人之刑事竊盜
    、侵占等告訴，讓原告等感到氣憤及心寒。原告於上開訴訟
    中於95年11月28日所提出之民事辯論意旨(一)狀中表示原告提
    起該件訴訟之目的，是希望能解決被告多年來長期置於上開
    土地上之廢鐵處理問題，因被告於租賃屆滿時，僅將屋內之
    重要機器搬走，但廠房內仍留下大批物品（廢鐵）未搬走，
    原告依原租賃合約之約定，本得將其視作廢棄物處理，惟原
    告仍好意將該廢鐵放置原告所有上開土地上，因被告長期不
    將該廢鐵搬走，亦不與原告聯絡，原告也聯絡不到被告，只
    好起訴請求被告返還不當得利，期望獲得勝訴後，再以此執
    行名義聲請法院拍賣該廢鐵，若有人購買，即會搬遷，若無
    人購買，則由原告承買再以鐵製廢棄物種類請環保局前來運
    走處理。故被告若願意製作和解筆錄立即搬遷或訂期搬遷系
    爭土地上之廢鐵原告願意拋棄對被告不當得利等金錢上之請
    求。若被告仍堅持不願搬遷，則原告除本件請求外，將另提
    起訴訟請求遷讓，惟被告仍表示不願遷讓，原告乃於97年4
    月28日委託律師代函通知被告應於7日內將放置於上開土地
    上之地上物遷移他處，逾期即追訴被告相關責任，惟被告收
    函後至今仍不搬遷，原告爰提起本件訴訟，以茲救濟。
  (二)按所有人對於無權占有其所有物者，得請求返還之。對於妨
    害其所有權者，得請求除去之。民法第767條前段及中段定
    有明文。上述物品所放置之土地所有人即甲○○已不同意讓
    被告繼續放置上述物品，乙○○除不同意讓被告繼續放置上
    述物品，亦不同意讓甲○○繼續為被告放置上述物品，而與
    甲○○終止上述鐵片物品之放置。本件原告發函請求被告將
    被告所有置於上開土地上之地上物遷移，即表示原告不願再
    繼續保管上述地上物，而被告至今仍不移除，且不同意原告
    將上述地上物搬遷而對原告提出刑事告訴，即表示被告有繼
    續占有系爭土地放置上述地上物之事實及意思，而被告繼續
    占有系爭土地，已無任何正當權源，為此原告依上述規定請
    求被告將系爭土地上之地上物遷出，將系爭土地返還原告。
    即有理由。並聲明：（一）被告應將坐落於台中縣霧峰鄉○○段第575地號如附圖所示Ａ部分面積4.7平方公尺及Ｂ部分
    面積0.20平方公尺及同段第576地號如附圖所示Ｃ部分面積
    89.04平方公尺之地上物移除，並將上述土地返還原告甲○○。（二）被告應將坐落於台中縣霧峰鄉○○段第578地號
    如附圖所示Ｅ部分面積66.02平方公尺之地上物移除，並將
    上述土地返還原告乙○○。（三）願供擔保請准宣告假執行
    。
二、被告則以：己○○當年固有向原告承租台中縣霧峰鄉○○路
    565之17號廠房，原告於法不能將己○○置放在屋內之物品
    搬離至上開土地上，原告未經己○○之同意擅自將己○○所
    有之物品搬離，而放置在系爭土地上，該等物品既非己○○
    所放置，如要移除應由原告負責，不應由其移除，原告請求
    無理由等語置辯，並聲明：（一）原告之訴及假執行之聲請
    均駁回。（二）如受不利判決，願供擔保免為假執行。
三、本院判斷：
（一）本件原告主張甲○○所有之台中縣霧峰鄉○○段第575、5
      76地號土地上如附圖所示Ａ區塊面積4.70平方公尺、Ｂ區
      塊面積0.20平方公尺、Ｃ區塊面積89.04平方公尺，乙○○所有同段第578地號土地上如附圖所示Ｅ區塊面積66.02
      平方公尺土地上，置有己○○所有之物品等情，為被告等
      所不爭執，並有原告所提出之土地登記謄本為證，及本院
      調閱本院94年度中簡字第2378號、95年度簡上字第129號
      卷查明屬實，且經本院會同地政機關履勘現場屬實，製有
      勘驗筆錄一份，及繪製如附圖所示之複丈成果圖在卷可參
      ，自堪信為真實。
（二）按所有人對於無權占有或侵奪其所有物者，得請求返還之
      。對於妨害其所有權者，得請求除去之。民法第767條前
      段及中段定有明文。又無權占有形成之原因為何，故意或
      過失，善意或惡意，係由於占有人自己或他人之原因，或
      係由於自然力所致，均非法律所問。蓋所有人之物上請求
      權係以維持及回復所有權之圓滿支配狀態為目的，有無侵
      奪或無權占有所有物之所有權妨害存在，概依客觀狀態定
      之之故【謝在全民法物權論（上）第196頁；王澤鑑民法
      物權第一冊第169頁參照】。本件己○○所有原置於甲○○位於台中縣霧峰鄉○○路565之17號房屋內之機器等物
      品，雖由陳清隆搬遷至上開土地上，並非其搬遷所致，惟
      依上開說明，原告自得依民法第767條前段及中段之規定
      ，請求己○○將如附圖所示Ａ區塊面積4.70平方公尺、Ｂ
      區塊面積0.20平方公尺、Ｃ區塊面積89.04平方公尺、Ｅ
      區塊面積66.02平方公尺土地上之地上物移除，並將土地
      返還原告。己○○辯稱上開物品放置於上開土地非其所為
      ，其無移除義務，並無理由。
（三）本件放置於系爭土地上之地上物，為己○○所有，業據己○○陳明在卷，則有移除義務者，應為己○○，是原告請
      求被告祿成公司應負移除義務，自屬無據。
四、綜上所述，原告依據民法第767條前段及中段之規定，請求
    被告己○○將坐落於台中縣霧峰鄉○○段第575地號如附圖
    所示Ａ區塊面積4.70平方公尺、Ｂ區塊面積0.20平方公尺，
    及同段第576地號如附圖所示Ｃ區塊面積89.04平方公尺之地
    上物移除，並將上開土地返還原告甲○○。被告己○○應將
    坐落於台中縣霧峰鄉○○段第578地號如附圖所示Ｅ區塊面
    積66.02平方公尺之地上物移除，並將上開土地返還原告乙○○，為有理由，應予准許。至於原告請求被告祿成公司應
    將上開地上物移除，將土地返還原告，則無理由，應予駁回
    。
五、本件原告與被告己○○均陳明願供擔保請准宣告假執行及免
    為假執行，經核原告勝訴部分，於法相符，爰分別酌定相當
    之擔保金額准許之。至於原告敗訴部分，其假執行之聲請即
    失所附麗，應併予駁回。
六、兩造其餘之攻擊或防禦方法，及未經援用之證據，經本院斟
    酌後，認為均不足以影響本判決之結果，自無一一詳予論駁
    之必要，併此敘明。
七、訴訟費用負擔之依據：民事訴訟法第79條。
中    華    民    國    98    年    7    月   28      日
                      民事第三庭法  官   謝慧敏
正本係照原本作成。
如對本判決上訴，須於判決送達後20日內向本院提出上訴狀（需
附繕本）。
中    華    民    國    98    年    7    月   28      日
                                書記官  王志


司法院資訊處製作；財團法人民間司法改革基金會備份。
